臺灣高雄地方法院刑事判決　　　　　　　94年度訴字第1954號
公　訴　人　臺灣高雄地方法院檢察署檢察官
被　　　告　甲○○　男　民國5.
上列被告因常業詐欺等案件，經檢察官聲請簡易判決處刑（93年
度偵緝字第147 號），嗣被告於本院行準備程序中就被訴事實為
有罪之陳述，經詢問檢察官、被告意見後，合議庭乃裁定由受命
法官獨任進行簡式審判程序，本院判決如下：
    主  文
甲○○幫助意圖為自己不法之所有，以詐術使人將本人之物交付
為常業，累犯，處有期徒刑拾月。犯罪所得新台幣貳仟元沒收，
如全部或一部不能沒收時，以其財產抵償之。
    事  實
一、甲○○前因恐嚇取財案件，於民國89年12月30日，經本院以
    89年度易字第2583號判決判處有期徒刑7 月，因未上訴而確
    定，嗣於90年6月15日執行完畢出監。
二、甲○○得知姓名年籍均不詳、綽號「阿嘉」之成年男子，欲
    以每帳戶新臺幣（下同）2 千元之價格收購帳戶，在預見提
    供金融帳戶存簿、提款卡、印章予陌生人士使用，有可能為
    非法集團所利用，以遂行欺騙不知情社會大眾及隱匿、掩飾
    犯罪所得財物或財產上利益之目的，竟基於洗錢及幫助常業
    詐欺之犯意，乃於92年4月8日，至聯邦商業銀行高雄分行辦
    理開戶，並同時申請提款卡，待領用存褶（帳號：00000000
    0000號）、提款卡後，旋於92年4月8日後之2、3天，在高雄
    縣鳳山市○○路某處，以2 千元之代價，將前開聯邦商業銀
    行帳戶存摺、提款卡、印章出賣予自稱「阿嘉」之成年男子
    使用，並收取利潤2 千元。嗣該自稱「阿嘉」之成年男子取
    得上開帳戶存摺、提款卡及印章後，即與陳威種、賴世鴻、
    陳進重（已死亡）、楊忠倫（均另經檢察官提起公訴，並業
    經臺灣高等法院高雄分院以93年度上訴字第1025號判決有罪
    ，現尚未確定）等成年人組成之詐騙集團，共同基於常業詐
    欺、常業洗錢之犯意聯絡，透過向中華電信股份有限公司承
    租申設市內電話及免付費專線，利用電話轉接裝置，將之轉
    接到有償收購之人頭行動電話，再偽以國稅局人員之名義，
    向民眾佯稱：有退稅款可退稅，且是辦理退稅的最後一天，
    請速撥打門號為0000000000及（02）00000000等電話，由專
    人辦理退款事宜等語，致謝宗達（詳臺灣高等法院高雄分院
    以93年度上訴字第1025號判決書附表）受騙而於92年4 月14
    日各匯款199萬9869 元、37萬6263元；及不知名民眾受騙而
    分別於93年4月14日、93年4月23日、93年4 月24日各匯款10
    萬元、10萬元、4萬9千元、5451元至甲○○前開聯邦銀行高
    雄分行帳戶內（總計263萬0583 元），嗣因警方查獲該詐騙
    集團，乃循線查知上情。
三、案經臺灣高雄地方法院檢察署檢察官簽分偵查起訴。
    理  由
一、本件被告甲○○所犯為死刑、無期徒刑、最輕本刑為3 年以
    上有期徒刑以外之罪，其於準備程序中就被訴事實為有罪之
    陳述，經告知簡式審判程序之旨，並聽取當事人之意見後，
    本院認為適宜獨任進行簡式審判程序，而裁定進行簡式程序
    審理，合先敘明。
二、上揭犯罪事實，業據被告甲○○於本院準備程序及審理中坦
    白承認（詳本院卷第19頁第10行以下），並有聯邦商業銀行
    92年7月11日92聯高雄字第283號函附存摺存款明係分類帳、
    開戶申請書在偵查卷可參（詳92偵字第10499號卷第113頁至
    第118 頁）。此外復參以：
  (一)刑法上所謂『常業』，指反覆以同種類行為為目的之社會活
    動之職業性犯罪而言，至於犯罪所得之多寡，是否恃此犯罪
    為唯一之謀生職業，則非所問，最高法院85年度臺上字第51
    0 號判例意旨參照。因被告就臺灣高雄地方法院檢察署檢察
    官92年度偵字第12941號、13255號起訴書所載「陳威種、賴
    世鴻、陳進重、楊忠倫等成年人組成之詐騙集團，共同基於
    常業詐欺、常業洗錢之犯意聯絡，透過向中華電信股份有限
    公司承租申設市內電話及免付費專線，利用電話轉接裝置，
    將之轉接到有償收購之人頭行動電話，再偽以國稅局人員之
    名義，向民眾佯稱：有退稅款可退稅，且是辦理退稅的最後
    一天，請速撥打門號為0000000000及（02）00000000等電話
    ，由專人辦理退款事宜等語」之詐騙犯罪事實並不爭執；而
    該陳威種等人組成之詐騙犯罪集團，反覆於不同之時間，在
    不同之地區、以前開方式詐騙不知情之多數社會大眾，顯係
    反覆以同種類行為為目的之社會活動之職業性犯罪，依前開
    判例意旨，不論是否恃此犯罪為唯一之謀生職業，該陳威種
    等人所組成之詐騙犯罪集團，應係共同觸犯刑法第340 條之
    常業詐欺罪甚明。
  (二)所謂幫助行為乃指對於被幫助者之犯罪行為，予以物質或
    精神上之支持，而使其得以或易於實現構成要件，或使其行
    為造成更大之損害。準此，幫助犯之幫助行為應係指實施構
    成要件以外之行為，若係實施構成要件之行為，則非幫助行
    為，而係共同正犯行為。因依現存之證據資料而言，雖被
    害人確實匯款至被告設於聯邦商業銀行高雄分行之帳戶內，
    但並無證據證明該匯入之款項，均為被告持提款卡或存摺提
    款一空。從而，本件僅能證明被告係單純提供帳戶供詐騙集
    團成員使用，並未參與詐騙行為之實施，亦未提款匯款，已
    如前述，故被告應未參與詐欺罪之構成要件行為，依首開說
    明，被告所為應屬常業詐欺罪構成要件以外之行為，而為幫
    助行為甚明。
  (三)就一般經驗法則而言，金融存款帳戶存簿、提款卡之使用，
    具有相當之專屬性、私密性，不論關係是否親密，為防止他
    人探知內容或非法使用，無不妥當保存，雖將帳戶、金融卡
    及印鑑章交予他人使用，亦甚普遍，但交付之對象、交付之
    原因，或係與己親近、且值信賴之人，或有特定用途，在諸
    多考量下，方為交付，況因借用帳戶非法牟利之犯罪新聞日
    多，民眾耳濡目染下，對帳戶交付使用轉趨謹慎，要求甚高
    ，被告並非毫無社會經驗，對此自難諉為不知。是當陌生人
    收取帳戶時，依被告智識、能力，豈不懷疑有可能為犯罪集
    團員所利用，而從事非法詐財行為。準此，該自稱「阿嘉」
    之人收購帳戶後，再與詐欺犯罪集團共同從事詐財之事實，
    雖非被告所努力追求，亦非被告確定必然發生，但被告於懷
    疑下，預見提供金融帳戶存簿、提款卡予陌生人士使用，有
    可能為非法集團所利用，以遂欺騙不知情之社會大眾及隱匿
    、掩飾犯罪所得財物或財產上利益之目的，仍執意為之，聽
    任其自然發展，不無洗錢、幫助常業詐欺之間接故意。
  (四)綜上直接、間接證據，本件事證明確，被告洗錢、幫助常業
    詐欺取財之犯行，均堪以認定。
三、核被告所為，均係犯刑法第30條第1項、第340條之幫助常業
    詐欺罪及修正前之洗錢防制法第9條第1項之洗錢罪【按85年
    10月23日公布之洗錢防制法第2 條、第9條第1項規定：「一
    掩飾或隱匿自己或他人重大犯罪所得財物或財產上利益者。
    二收受、搬運、寄藏、故買或牙保他人因重大犯罪所得財物
    或財產上利益者」；「洗錢者，處5 年以下有期徒刑，得併
    科新台幣3 百萬元以下罰金」。嗣上開條文於92年2月6日修
    正，其中第2 條修正為：「本法所稱洗錢，係指下列行為：
    一掩飾或隱匿因自己重大犯罪所得或財產上利益者。二掩飾
    、收受、搬運、寄藏、故買或牙保他人因重大犯罪所得財物
    或財產上利益者」；而同法第9條除第1項修正為：「犯第 2
    條第1款之罪者，處5 年以下有期徒刑，得併科新台幣3百萬
    元以下罰金」，並於第2項增訂「犯第2條第2款之罪者，處7
    年以下有期徒刑，得併科新台幣5 百萬元以下罰金」，且依
    同法第15條規定，該修正條文自公布後6 個月即92年8月6日
    施行。被告於92年4月8日之後2、3日，提供帳戶予犯罪集團
    人員使用，而被害人匯款之日期則為93年4月14日、93年4月
    23日及93年4 月24日，上開行為均在92年8月6日新修正洗錢
    防制法尚未生效施行前，是本件自有新舊法比較問題。又被
    告掩飾、隱匿他人犯罪所得財物或財產上利益之行為，如依
    舊法，係犯洗錢防制法第2條第1款、第9條第1項之罪；如依
    新法，係犯洗錢防制法第2條第2款、第9條第2項之罪，因修
    正後之法定最高本刑已由5年以下有期徒刑之罪，變為7年以
    下有期徒刑之罪，是修正前之法律較有利於被告，依刑法第
    2條第1項但書之規定，本件應適用修正前洗錢防制法第2 條
    第1 款、第9條第1項之規定論處，公訴人引用修正後之洗錢
    防制法第9條第2項，容有誤會】。被告以一行為觸犯上開二
    罪名，為想像競合犯，應依刑法第55條之規定，應從一重之
    幫助常業詐欺取財罪處斷（被告已在審判中自白洗錢犯行，
    原則上應依修正前洗錢防制法第9條第4項規定，減輕其刑，
    惟本件係從一重論以幫助常業詐欺罪，故事實上並不發生減
    輕其刑之效力）。另被告實施常業詐欺構成要件以外之行為
    ，係幫助犯，依刑法第30條第2 項之規定，按正犯之刑減輕
    之。再者，被告前因恐嚇取財案件，於89年12月30日，經本
    院以89年度易字第2583號判決判處有期徒刑7 月，因未上訴
    而確定，嗣於90年6 月15日執行完畢出監等情，有臺灣高等
    法院被告前案紀錄表可參，其受有期徒刑執行完畢後，5 年
    內再犯本件有期徒刑以上之罪，為累犯，應依刑法第47條規
    定，加重其刑，並先加而後減。爰審酌被告正值青壯，竟一
    時貪小便宜，提供帳戶存摺、提款卡及印章等物供詐騙集團
    成員使用，致被害人受騙而紛紛匯款，影響被害人之權益甚
    鉅，惟念其犯後坦承犯行，且係詐欺取財之幫助犯，不法及
    罪責內涵較低，並參以雖該帳戶計匯入263萬583元，金額龐
    大，但被告僅獲取利益2 千元等一切情狀，量處如主文所示
    之刑，以資懲儆。至被告出售帳戶所得2 千元，係犯洗錢罪
    所得之財物，應依修正前洗錢防制法第12條第1 項之規定，
    不問屬於犯人與否沒收之，如全部或一部不能沒收時，應以
    其財產抵償之【有罪之判決，關於主、從刑之宣告或刑之加
    重、減輕、免除等事項所適用之法律，除別有規定外，應本
    於統一性及整體性之原則，為一體之適用，其相關之條文不
    能與所適用於論罪之法律，任意割裂而紊亂其系統。本件既
    依刑法第2條第1項但書比較新舊法之結果，適用有利於被告
    之行為時法即修正前洗錢防制法第9條第1項之罪，則從刑之
    宣告或刑之加重、減輕規定，亦應適用舊法】。
據上論斷，應依刑事訴訟法第273條之1第1 項、第299條第1項前
段，修正前洗錢防制法第9條第1項、第12條第1項，刑法第2條第
1項但書、第11條、第30條第2項、第340條第1項、第55條、第47
條，罰金罰鍰提高標準條例第1項前段，判決如主文。
中　　華　　民　　國　　94　　年　　6 　　月　　27　　日
                  刑事第一庭    法  官  方百正
以上正本證明與原本無異。
如不服本判決，應於收受送達後10日內向本院提出上訴書狀。
中　　華　　民　　國　　94　　年　　6 　　月　　28　　日
 　　　　　　　　　　　　       書記官  郭素蓉
附錄論罪科刑法條：
刑法第340 條：
  以犯第339 條之罪為常業者，處1 年以上7 年以下有期徒刑，
  得併科5 萬元以下罰金。
修正前洗錢防制法第9 條：
  洗錢者，處5 年以下有期徒刑，得併科新臺幣3 百萬元以下罰
  金。
  以犯前項之罪為常業者，處1 年以上7 年以下有期徒刑，併科
  新臺幣1 百萬元以上1 千萬元以下罰金。
  法人之代表人、法人或自然人之代理人、受雇人或其他從業人
  員，因執行業務犯前二項之罪者，除處罰行為人外，對該法人
  或自然人並科以各該項所定之罰金。但法人之代表人或自然人
  對於犯罪之發生，已盡力為防止行為者，不在此限。
  犯前三項之罪，於犯罪後6 個月內自首者，免除其刑；逾6 個
  月者，減輕或免除其刑；在偵查或審判中自白者，減輕其刑。
